臺灣嘉義地方法院行政訴訟判決
111年度簡字第12號
         111年7月18日辯論終結
原      告  林界全  

被      告  嘉義市政府

代  表  人  黃敏惠  
訴訟代理人  林佳儀律師
            高華陽律師
上列當事人間營造業法事件，原告不服中華民國111年3月29日台
內訴字第1110010813號訴願決定，提起行政訴訟，本院判決如下
：
    主    文
一、原告之訴駁回。
二、訴訟費用新臺幣貳仟元由原告負擔。
    事實及理由
壹、程序事項：本件係因原告不服行政機關所為新臺幣（下同）
    40萬元以下罰鍰（20萬元）處分而涉訟之事件，依行政訴訟
    法第229條第1項第2款規定，應適用行政訴訟簡易訴訟程序
    。
貳、實體方面：
一、事實概要：原告係○○土木包工業（組織型態：獨資）之負責
    人，○○土木包工業於民國107年1月11日經被告核准設立，而
    於同年7月3日登記領得土木包工業登記證書（土R字第R0000
    0-000號）。嘉義市政府先於109年1月17日以府建商字第109
    0170126號函核備○○土木包工業自109年1月16日起至110年1
    月15日止停業，再於110年1月13日以府建商字第1100170097
    號函核備○○土木包工業自110年1月16日起至111年1月15日止
    停業。另○○土木包工業於110年6月15日申請歇業，經被告於
    110年6月17日以府工土字第1105015581號函核准在案。又訴
    外人○○營造有限公司（下稱德庚公司）係領有甲等綜合營造
    業登記證書（字號：綜甲S字第A00000-000號）之營造業者
    。○○公司於109年4月1日承攬「嘉義縣太保市公所辦公廳舍
    新建工程」（下稱系爭工程），並由原告擔任工地主任，經
    內政部營建署於110年5月13日以營授辦建字第1100034521號
    函通知被告。案經被告審認原告涉有違反營造業法第28條所
    定營造業負責人不得為其他營造業之負責人、專任工程人員
    或工地主任規定之情事，被告提送110年12月10日召開110年
    度「嘉義市營造業審議委員會第1次會議」審酌事實證據後
    ，核認原告違反營造業法第28條規定之事實明確，被告爰依
    同法第58條規定以111年1月7日府工土字第1112100334號裁
    處書裁處原告20萬元罰鍰（下稱原處分）。原告不服，提起
    訴願，仍經訴願管轄機關即內政部於111年3月29日以台內訴
    字第1110010813號訴願決定書（下稱訴願決定）駁回原告訴
    願。原告仍表不服，遂提起本件行政訴訟。
二、本件原告主張：
（一）○○土木包工業自109年1月16日起停業一年，自110年1月16
      日起再停業1年。原告擔任○○公司的系爭工程工地主任是
      在109年4月1日，是為期兩年短中期工程，而此時○○土木
      包工業早已報准停業了。
（二）營造業法第28條的立法意旨在使工地主任專注於業務，停
      業後的土木包工業，其負責人法定效力已被剝奪限縮，致
      無法開立發票也無法承攬工程，其名義上的負責人去別家
      營造廠打工擔任工地主任，並無業務困擾的產生（已無實
      質影響）。
（三）停業之負責人仍有生存權：停業因處於無業與無收入之狀
      態，乃有打工賺取生存收入之必要性（法律不能限縮人民
      的生存權）
（四）停業也可能是經營策略的運用：經營大環境不好時，經營
      者有權利暫停營業，先去就業打工以等待好時機的來臨，
      不能逼業者要先辦理歇業（會造成，才能去就業維生，有
      關此項目，不好擴大解釋法條去禁止才對）
（五）營造業法第58條的立法意旨應要先通知營造業限期改善，
      屆期不辦理者，再行開罰。但原處分並非如此。且若要開
      ，應要開罰擁有相對強勢的雇用者（○○公司），而非相對
      弱勢的就業者（原告），這樣才符合法律正義。
（六）聲明：訴願決定及原處分均撤銷。
三、被告答辯則以：
（一）依內政部營建署106年3月9日函釋「營造業停業期間，其
      司負責人之法定效力如仍存在，依上開規定應不得為其他
      營造業之負責人、專任工程人員或工地主任」，可知縱使
      營造業負責人已向主管機關申請停業，營造業之負責人仍
      不得為其他營造業之負責人、專任工程人員或工地主任。
（二）原告雖經被告函准自109年1月16日至111年1月15日停業，
      然原告於110年6月4日始辦理歇業，故原告至110年6月4日
      均為○○土木包工業之負責人，自有營造業法第28條規定之
      適用。原告於109年4月1日起擔任嘉義縣太保市公所「嘉
      義縣太保市公司辦公廳舍新建工程」之工地主任，自與營
      造業法第28條規定相違，被告依營造業法第58條處以20萬
      元罰鍰自屬有據。　
（三）針對營造業法第28條於營造業申請停業期間亦有適用，司
      法實務亦肯認該等採取限制之手段與其所欲達成之目的間
      具有實質關聯，而無違比例原則，此有臺灣高雄地方法院
      106年度簡字第59號行政訴訟判決意旨可資參照。
（四）原告抗辯被告應先通知命其限期改善，屆期不辦理始可開
      罰云云，亦屬無據：營造業法第28條及內政部營建署106
      年3月9日營署中建字第1063501411號函之意旨，均未規定
      被告應於裁罰前先通知命其限期改善，不改善始可開罰，
      且原處分性質上屬於「裁罰性不利處分」，係對為處分前
      過去違反行政法上義務行為而為制裁，處分時違反行政法
      上義務行為結果之狀態是否存在，僅為裁量罰鍰數額時應
      考量之參考而已，並不影響違反行政法上義務之認定，故
      被告本可於發現原告有違反營造業法第28條時逕行開罰，
      毋庸先行通知原告改善。且最高行政法院95年度裁字第29
      36號裁定亦採相同見解而認為「被上訴人為本件處分前，
      上訴人是否已變更負責人，違法情事是否已不存在，均不
      影響對被上訴人之處罰」。　　
（五）原告主張被告如欲開罰，亦應對相對強勢之雇用者○○公司
      開罰，而非弱勢之原告云云，亦不足採：　　
　 1、營造業法第58條規定是以「營造業負責人」為處罰客體，
      故原告主張被告應對○○加以處罰云云，於法無據。　
　 2、按營造業法施行細則第5條之規定：「本法第十條第一項
      第一款所定土木包工業負責人應具有三年以上土木建築工
      程施工經驗」，可知縱使原告係第一次申請設立土木包工
      業，其至少亦有三年以上土木建築工程施工經驗，則其對
      於從事營建工程業務所屬地區之法令規範本應詳為知悉及
      了解，原告對於營造業相關規定不熟導致本件違規行為，
      縱無故意，亦顯然具有過失，而臺灣高雄地方法院106年
      度簡字第59號行政訴訟判決亦同此見解。　　　　　　
（六）原處分核無不合，原告之訴為無理由。聲明：
  1、原告之訴駁回。
  2、訴訟費用由原告負擔。
四、本件如事實概要欄所述之事實，除後列之兩造爭點外，有
　　內政部營建署110年5月13日營授辦建字第1100034521號函（
    本院卷第111頁至第117頁）、嘉義市政府109年1月17日府建
    商字第1090170126號函暨所附商業登記抄本（本院卷第19頁
    至第21頁）、嘉義市政府110年1月13日府建商字第11001700
    97號函暨所附商業登抄本（本院卷第23頁至第25頁）、嘉義
    市政府110年6月17日府工土字第1105015581號申請歇業同意
    函（本院卷第119頁）、嘉義市政府111年1月7日府工土字第
    1112100334號函暨所附原處分（本院卷第121頁至第123頁、
    第17頁）、訴願決定（本院卷第125頁至第129頁、第11頁至
    第16頁）等影本附卷可佐，核堪認定為真正。而查本件兩造
    之爭點，經核厥為：被告以原告於○○土木包工業停業期間擔
    任其他營造業之工地主任，依營造業法第28條及第58條裁處
    ，是否適法？茲就本院之判斷論述於下。
五、本件應適用之法令：
（一）營造業法
　 1、第1條第1項：「為提高營造業技術水準，確保營繕工程施
      工品質，促進營造業健全發展，增進公共福祉，特制定本
      法。」
　 2、第3條第5款、第8款及第10款：「本法用語定義如下： 一
      、……。五、土木包工業：係指經向直轄市、縣（市）主管
      機關辦理許可、登記，在當地或毗鄰地區承攬小型綜合營
      繕工程之廠商。六、……。八、負責人：在無限公司、兩合
      公司係指代表公司之股東；在有限公司、股份有限公司係
      指代表公司之董事；在獨資組織係指出資人或其法定代理
      人；在合夥組織係指執行業務之合夥人；公司或商號之經
      理人，在執行職務範圍內，亦為負責人。九、……。十、工
      地主任：係指受聘於營造業，擔任其所承攬工程之工地事
      務及施工管理之人員。十一、……。」
　 3、第28條：「營造業負責人不得為其他營造業之負責人、專
      任工程人員或工地主任。」
　 4、第58條：「營造業負責人違反第二十八條規定者，處新臺
      幣二十萬元以上一百萬元以下罰鍰，並通知該營造業限期
      辦理解任。屆期不辦理者，對該營造業處新臺幣二十萬元
      以上一百萬元以下罰鍰。並得繼續通知該營造業辦理解任
      ，屆期仍不辦理者，得按次連續處罰。」
六、本院之判斷：
（一）按營造業法第28條之立法理由認「為建立專業分工原則，
      專業技術由專任工程人員及工地主任負責，營造業負責人
      著眼於專職經營管理，爰明定不得為其他營造業之負責人
      、專任工程人員或工地主任」（本院卷第63頁）。可知營
      造業法禁止營造業負責人擔任其他營造業之負責人、專任
      工程人員或工地主任之目的，係為藉由建立營造業專業分
      工原則，以確保營繕工程施工品質、促進營造業健全發展
      及提高營造業技術水準，核該規範之目的係保障及促進整
      體工程品質，乃基於公共利益之考量而對擔任營造業負責
      人所為之必要限制，該等採取限制之手段與其所欲達成之
      目的間具有實質關聯，而無違比例原則，先予敘明。
（二）原告明知其係○○土木包工業之負責人，復於109年4月1日
      起擔任系爭工程之工地主任，顯已故意違反前開營造業法
      第28條之規定明確，則被告援引同法第58條規定對原告處
      以20萬元罰鍰，於法自屬有據。原告雖主張○○土木包工業
      自109年1月16日起至111年1月15日停業中，無法開立發票
      也無法承攬工程，無業務困擾的產生云云。惟查，所謂「
      停業」係指暫停執行業務，○○土木包工業於停業期間，其
      組織仍然存續，而有經營、管理之必要，原告為○○土木包
      工業之負責人，於停業期間自需負責相關經營、管理之事
      宜。則原告於109年4月1日起擔任系爭工程之工地主任，
      除須負責工地現場之專業技術外，尚須經營、經營○○土木
      包工業之相關事務，其確實違法營造業法第28條立法理由
      所稱之專業分工原則，應可認定，原告上開主張，委難採
      信。
（三）○○土木包工業停業期間，原告仍可從事其他並非法律限制
      之工作，難認其生存權有何受限可言，原告此部分主張，
      顯非有據。再營造業法第58條之立法理由謂「營造業負責
      人擔任其他營造業之負責人、專任工程人員或工地主任，
      有違反第28條競業規定之情事時，應予處罰。」，且法條
      文義亦未規定須先通知營造業改善之情，原告主張被告應
      先通知營造業限期改善云云，當非有理。另營造業法第58
      條係因營造業負責人違反同法第28條專業分工之要求而據
      以裁處，與強勢或弱勢無涉；且原告身為營造業負責人，
      本即負有遵守營造業法規之注意義務，而擔任營造業負責
      人之原告是否違反營造業法第28條之規定，未必為其他營
      造業之人員所得知悉，故營造業法第58條裁處之對象為「
      營造業負責人」，而非「其他營造業」，因此原告主張應
      開罰德庚公司云云，並無理由。
七、綜上所述，原告確有事實概要欄所述之違規行為，被告依營
    造業法第28條、第58條規定，裁處原告最低金額罰鍰20萬元
    ，其認事用法，並無違誤，裁量亦屬妥適；訴願決定予以維
    持，亦無違法。從而，原告起訴請求撤銷原處分及訴願決定
    ，為無理由，應予駁回。
八、本案事證已明確，兩造其餘攻擊及防禦方法，均與本件判決
    結果不生影響，爰不一一論駁，併予敘明。
九、據上論結，本件原告之訴為無理由，依行政訴訟法第236條
    、第195條第1項後段、第98條第1項前段，判決如主文
中　　華　　民　　國　　111 　年　　7 　　月　　28　　日
                 行政訴訟庭　法　官　邱美英
以上為正本係照原本作成。
如不服本判決，應於送達後20日內，向本院提出上訴狀並表明上
訴理由（原判決所違背之法令及其具體內容，或依訴訟資料可認
為原判決有違背法令之具體事實），其未載明上訴理由者，應於
提出上訴後20日內向本院補提理由書（上訴狀及上訴理由書均須
按他造人數附繕本，如未按期補提上訴理由書，則逕予裁定駁回
上訴），並應繳納上訴裁判費新臺幣3,000元。
中　　華　　民　　國　　111 　年　　7 　　月　　28　　日
                             書記官  黃怡禎